臺灣臺北地方法院民事判決　　　　　　　　　　　　　九十二年度訴字第五八三號
　　原　　　告　禾申達企業有限公司
　　法定代理人　丙○○○
　　訴訟代理人　王冠瑋律師
　　複代理人　　連炎昌律師
　　被　　　告　第一商業銀行
　　法定代理人　丁○○
　　訴訟代理人　鄭洋一律師
　　複代理人　　李文欽律師
　　　　　　　　曾紀穎律師
右當事人間請求損害賠償事件，本院於中華民國九十三年六月二日言詞辯論終結，判
決如左：
    主      文
被告應給付原告新臺幣伍萬元及自民國九十二年一月三十日起至清償日止，按年息百
分之五計算之利息。
原告其餘之訴駁回。
訴訟費用由被告負擔十分之一，餘由原告負擔。
本判決第一項得假執行。但被告如以新臺幣伍萬元或同面額之第一銀行可轉讓定期存
款單預供擔保得免假執行。
原告其餘假執行之聲請駁回。
    事實及理由
一、原告起訴時之法定代理人原為蔡志達，嗣於本院審理中變更為丙○○○；被告法
    定代理人原為陳建隆，後於本院審理中變更為丁○○，並均聲明承受訴訟，均核
    無不合，應予准許。
二、原告於起訴狀請求判決被告應給付新台幣（下同）六十萬元，另在三份報紙刊登
    道歉啟事，繼於本院準備程序中減縮聲明為請求給付六十萬元及法定遲延利息，
    並在聯合報刊登道歉啟事，此係減縮應受判決事項之聲明，核與民事訴訟法第二
    百五十五第一項第三款規定相符，應予准許，合先敘明。
三、原告主張：
  (一)自民國八十九年七月向被告南三重分行申請乙存帳號及甲存支票簿，原告均透過
    電話語音預約轉帳乙存轉甲存來支付票據。被告南三重分行通知原告九十一年十
    二月五日甲存帳號存款餘額不足，兩張票據金額分別為一萬五千元及一萬八千六
    百元支票退票，惟原告乙存活期存款有足夠餘額扣款並已於九十一年十一月二十
    五日前透過電話語音預約轉帳完成該筆交易，故該二張退票紀錄，造成原告信用
    受損，原告往來廠商訴外人潔琳實業股份有限公司、嶸騏科技有限公司（下稱嶸
    騏公司）及通航國際電信股份有限公司（下稱通航公司）均因原告連續退票紀錄
    ，要求原告所下訂單須現金交易，致原告無法完成交易，喪失獲利機會。其中，
    嶸騏公司訂貨單部分，原告本得獲利三十萬一千七百六十元；通航公司報價單部
    分，原告本得獲利三十二萬九千八百零一元；扣除人事工資開銷後，合計得獲利
    六十萬一千五百六十一元。被告之電腦系統發生錯誤，猶如被告之使用人發生錯
    誤，是被告未依兩造間電話語音銀行業務約定事項第十三條規定，辦理轉帳，造
    成原告商譽之損害，故依民法第二百二十七條之一準用第一百九十七條第一項之
    規定請求賠償因債務不履行而生之非財產上之損害六十萬元。
  (二)被告抗辯原告於九十一年十二月五日發生系爭二紙支票退票迄今，仍有陸續使用
    被證七至被證十六共十紙支票，足證原告票據信用未遭損害云云。惟查被證七及
    被證八之二張支票係原告於九十一年十一月二十五日預約轉入甲存帳戶，到期日
    為同年十二月二十日及三十一日。亦即，該二張支票係原告於本件事發前所簽發
    ，事發後發現預約轉帳遭註銷，原告乃通知支票之受款人採取預防補救措施，避
    免損害擴大。又原告與訴外人汪忠聖訂有房屋租賃契約，期間自九十年六月一日
    至九十二年六月三十日止，約定原告一次支付二十四個月租金共二十四張支票，
    故該五張支票聯號。汪忠聖因九十一年十二月五日租金支票遭退票，原告票據信
    用發生危機，不再繼續出租房屋予原告，被告空言原告票據信用未遭損害，與事
    實並不相符。另本件相關票據、帳戶、電腦設備事證均由被告所掌管，而由被告
    所提證據顯示，自本件事發後，原告即甚少簽發支票，嶸騏公司、通航公司等往
    來廠商亦未再接受原告之支票，足證原告票據信用確已遭嚴重損害。而事發後，
    原告為免信用再遭被告繼續拖累、原告業務能正常運作，乃利用被證十、被證十
    一及被證十六共三張支票將資金轉往原告前法定代理人蔡志達寶島商業銀行帳戶
    ，以便資金調度，該三張支票並非用以支付貨款。原告所簽發九十二年十二月五
    日面額一萬五千元退票支票，係交付予汪志聖用以支付房租；另一張金額一萬八
    千六百元支票之執票人為嶸騏公司；原告受上開二張支票退票通知後，方才與執
    票人聯絡，更於同年十二月十二日南下向第一張租金支票執票人汪忠聖解釋退票
    原因，故上開二支票執票人係自行得知退票事宜。而原告與上開公司交易往來頻
    繁，業經嶸騏公司及通航公司負責人及職員到庭證稱屬實，故原告為避免繼續發
    生退票，通知其餘往來廠商，純係防止退票事件擴大、維護原告信用之措施。
  (三)被告抗辯原告與有過失，無非係以「被告職員乙○○曾於九十一年十二月五日當
    天發現原告甲存有存款不足情事，試圖以電話聯絡原告˙˙˙留言於原告法定代
    理人手機之語音信箱，但原告仍未存入足額款項以致退票」為其理由。惟證人乙
    ○○證稱：「老闆說他忘記開機，所以又再留二支手機電話給我」，此與事實不
    符；按原告於上開九十一年十一月二十日退票事件時，被告亦未能通知原告存款
    不足情事，致發生退票。原告為避免事件重演，於九十一年十一月二十二日向中
    華電信公司申辦新手機，並提供予被告做為聯絡之用，證人楮瑞蘭所稱原告於十
    二月五日事件後才再留二支手機電話云云，與事實不符，有諉過卸責及袒護被告
    之嫌。被告既未撥打新手機號碼通知原告存款不足情事，尚難認原告有何過失情
    事。並聲明：(一)被告應給付原告新台幣六十萬元，及自本起訴狀繕本送達之翌日
    起至清償日止，按年息百分之五計算之利息。(二)被告應於聯合報之全國單版報頭
    下（面積五ｘ七公分），以五㎜標楷體字型，刊登三天如附件所示內容之道歉啟
    事。(三)第一項聲明，請准原告供現金或等值之銀行可轉讓定存單為擔保宣告假執
    行。
四、被告則以：
  (一)原告雖因使用被告銀行之電話語音系統辦理預約轉帳而發生二紙支票跳票情事，
    但被告啟用電話語音系統多年，鮮少發生錯誤損及顧客權益之情，偶有發生者，
    亦多因電腦系統本身之錯誤（如電腦短路等）而發生（被告為使電腦系統更為穩
    定，並定期進行維護），本件事件之發生亦應如是，本件被告並無任何人為疏失
    已至為顯然。是依民法第二百三十條規定，本件原告迄今未就被告或被告之職員
    有何故意、過失舉證證明，且依上開說明可知系爭二紙支票退票之情事非可歸責
    於被告，從而原告主張被告應負債務不履行之損害賠償，實屬無稽。
  (二)系爭二紙支票是在九十一年十二月五日退票，而退票記錄在九十一年十二月廿三
    日即予註銷，期間僅短短兩週餘，除非原告之往來客戶曾在此期間內查詢原告有
    無退票記錄，否則不應對系爭二紙支票之退票情事有所知悉，證人甲○○、張敬
    良證言可知，嶸騏公司、通航公司係經由原告「主動」聯絡始知悉系爭二紙支票
    退票情事，此與一般公司行號發生退票情事，均隱瞞往來客戶之情形，迥然不同
    亦證如非原告向其往來客戶告知退票事宜，其往來客戶根本不會知悉其退票之事
    ，進而系爭二紙退票事宜並不必然造成原告信用受損，兩者間並不存在相當因果
    關係，如嶸騏公司、通航公司要求原告以現金交易之事屬實，亦屬原告自身行為
    造成，且依原告提出之「請求實質損害賠償明細」所示，縱原告確有向嶸騏公司
    、通航公司下訂單，惟原告並未就其嗣後能將訂單所示貨品售出舉證證明，因此
    原告未能與嶸騏公司、通航公司完成交易，是否確能取得上開明細表所示之利潤
    ，不無可議之處；再者，原告於九十一年十二月五日發生系爭二紙支票退票情事
    後迄今，仍有陸續使用支票之情，此有被證七至被證十六所示十紙支票可茲為憑
    ，其中被證七支票之受款人為潔琳公司，被證九、被證十二至被證十五支票之受
    款人為原告之房東汪忠聖，足證原告並未因系爭二紙支票之退票情事，而對其票
    據信用造成損害，原告主張被告就其損失六十萬元予以賠償，毫無理由。
  (三)縱原告能舉證證明其具損害賠償請求權，惟被告南三重分行職員乙○○於九十一
    年十二月五日（即系爭二紙支票退票日）當天即已發現原告之甲存帳戶有存款不
    足情事，並試圖以電話聯絡原告法定代理人存款，詎當時原告法定代理人手機並
    未開機，褚員遂留言於原告法定代理人手機之語音信箱，但原告仍未存入足額款
    項以致退票，依民法第二百十七條第一、三項之規定，今於被告之電腦系統發生
    不可預期之錯誤後，被告極力阻止原告損害之發生，卻因原告個人之疏失致仍發
    生跳票之事。職是，縱被告應負損害賠償責任，亦應因原告之與有過失而得減輕
    或免除賠償金額。並聲明：(一)原告之訴及假執行之聲請均駁回。(二)如受不利判決
    ，願供現金或第一銀行可轉讓定期存款單為擔保請准免為假執行。
五、兩造不爭執之事實：
  (一)原告於八十九年七月間向被告南三重分行申請乙存帳戶（帳號：0000000
    0000）及甲存支票帳戶（帳號：00000000000）。原告就上開乙
    存帳戶申請語音服務約定轉入包括上開甲存帳戶共七個帳號，並於九十一年十一
    月十一日預約轉入甲存帳戶：到期日為九十一年十二月五日，金額三萬三千六百
    元。此有被告語音銀行業務申請書兼登錄單、傳真函、乙存帳戶存摺影本為證（
    本院卷第七、八、二九九頁）
  (二)九十一年十二月五日原告乙存帳戶有足夠餘額支付所簽發之兩張支票（支票號碼
    ：0000000，金額一萬八千六百元；支票號碼：0000000，金額一
    萬五千元）票款。然預約轉帳因遭註銷，電腦未啟動轉帳交易，致原告系爭二張
    支票遭存款不足退票。該退票紀錄經被告於九十一年十二月十六日發函台灣票據
    交換所，該所於九十一年十二月二十三日註銷，並有被告及台灣票據交換所函為
    證（本院卷第十一、十二頁）
六、本件兩造所爭執之處，在於：(一)系爭兩張支票轉帳遭註銷，以致發生退票之結果
    ，被告應否因債務不履行，而造成原告商譽上之損害？(二)原告如因本件退票之結
    果受有損害，損害之金額為何？原告是否與有過失？又原告請求被告刊登道歉啟
    事應否准許？經查：
  (一)原告向被告申請電話語音轉帳服務，約定由其乙存帳戶內存款自行轉帳入其甲存
    帳戶，並於九十一年十一月十一日預約到期日為九十一年十二月五日，金額三萬
    三千六百元轉入甲存帳戶，則被告自應依兩造之約定，於九十一年十二月五日當
    天將原告乙存帳戶內三萬三千六百元，自動轉入原告甲存帳戶中。然被告電腦系
    統卻自行將該預約轉帳註銷，未啟動轉帳交易，導致原告系爭二張支票遭存款不
    足退票。依被告電話語音銀行業務約定事項第十三條規定：「申請人辦理電話語
    音預約轉帳交易後，在實際交易日前，該預約轉帳交易之帳號如已移存、解約或
    註銷者，申請人同意該預約之轉帳交易由貴行電腦自動取消。」，故依上開約定
    ，被告電腦所得自動取消之轉帳交易，限於已移存、解約或註銷之帳號，本件原
    告約定之乙存轉甲存帳號，並無上述之情形，被告卻任意註銷原告所辦理上開九
    十一年十二月五日預約轉帳交易，已違反上開約定事項第十三條規定，導致原告
    支票遭退票，則被告應負債務不履行責任，自屬無疑。
  (二)被告雖辯稱：本件事件應係電腦系統本身之錯誤而發生，亦屬不可抗力事故，並
    無人為疏失之情形等語，並提出電話語音系統合約書、更新紀錄、維護紀錄影本
    為證。惟依民法第二百二十四條之規定，債務人應就履行輔助人之故意、過失負
    同一之責任，而被告之電腦系統無異於被告公司服務人員之手足耳目，被告之電
    腦系統發生錯誤，猶如被告之使用人發生錯誤，被告自應依民法第二百二十四條
    規定負責。況查卷附電腦系統維修記錄，該電腦系統於八十九年七月二十八日裝
    機後，曾分別於下列時間進行定期維護：１、九十一年一月二十四日；２、九十
    一年三月十八日；３、九十一年五月二日；４、九十一年十一月十三日；５、九
    十一年十二月十一日；被告自九十一年五月二日起至同年十一月十三日間長達六
    個月未進行定期維護，顯然維護期間並不固定，亦難認被告善盡維護之責。兩造
    間既有電話語音轉帳之約定，被告自應依約定履行對客戶之義務，被告竟以前詞
    置辯，意圖卸責，實無足採。
  (三)原告主張因系爭二張支票退票，導致商譽受損，並提出嶸騏公司之訂貨單與通航
    公司之報價單為證（本院卷第十四、十五頁），然為被告所否認。經查，系爭金
    額一萬八千六百元退票支票之執票人為嶸騏公司，證人甲○○即嶸騏公司負責人
    到庭結證稱：與原告業務往來約二年，均以月結方式，原告並無欠款情況，訂貨
    單是伊公司業務所製作，但後來並未交易，自九十一年十二月以後即未與原告交
    易等語。（見本院卷第一一一至一一二頁），該公司訂貨單上並記載「本公司已
    收退票乙張無法依照已往交易供貨給貴公司、敬請諒解。禾申達企業有限公司本
    月連續退票紀錄、貴公司所下訂單需現金交易。」，顯然嶸騏公司因原告退票情
    形，故由原先月結交易改為現金交易。另外，證人張敬良即通航公司業務主任亦
    結證稱：該公司與原告有買賣往來三年多，貨款均採月結四十五天方式，原告往
    來都很正常，但自從原告被第一銀行退票後，則採用現金交易，就是下貨直接收
    款，有退票紀錄之公司，如果沒有現金交易，伊公司儘量都不出貨等語。（本院
    卷第一一六頁），再依證人張敬良所製作之報價單所載「本公司據悉禾申達企業
    有限公司本月連續退票數張紀錄、貴公司以上所下訂單貨款需現金交易、否則視
    為信用不良無法完成交易、往後無法供貨給貴公司、敬請諒解。」，可知，通航
    公司亦因知悉原告退票後，改為要求原告必須現金交易。上述二家公司與原告交
    易往來一向採月結開票方式結款，原告亦均正常支付，卻因本次支票退票，而將
    交易方式更改為現金交易，對原告信用上之評價，確實造成影響。故原告主張因
    被告違約導致支票退票，造成其商譽上之損害，應堪採信。
  (四)被告抗辯因原告主動告知廠商退票，而認退票與信用損害並無因果關係等語。惟
    依前所述，系爭一萬八千六百元退票支票之執票人即為嶸騏公司，則縱然原告未
    告知嶸騏公司退票情形，嶸騏公司提示該張支票亦當然即知遭退票；再者，原告
    誠實通知往來廠商因銀行作業疏失而遭退票之情形，實難認有何應非難之處，被
    告竟以此否認因果關係之存在，實無足採。
  (五)被告另抗辯稱：該職員乙○○於九十一年十二月五日即系爭二紙支票退票日當天
    即已發現原告之甲存帳戶有存款不足情事，並以電話聯絡原告前負責人而未果，
    因認原告與有過失等語，此為原告所否認。證人乙○○雖到庭證稱：當日確實以
    電話聯絡原告前老闆（即蔡志達）欲通知甲存帳戶存款不足，然因老闆未開機，
    而無法聯絡等語。（見本院卷第二四四頁）此為原告所否認，並主張被告並未撥
    打所有留存之電話號碼等語。再者，原告當日乙存帳戶內並無存款不足之情形，
    如被告依兩造約定將乙存帳戶存款轉入該支票帳戶內，即不會發生退票之情形。
    至於原告前法定代理人蔡志達手機是否開機，實與帳戶是否存款不足無關，被告
    以此主張原告與有過失，亦無可取。故原告因被告債務不履行而受有損害，自得
    依民法第二百二十七條之一準用第一百九十七條第一項之規定，請求被告對原告
    應負非財產上之損害賠償責任。
  (六)又侵害法人之信用，為對其經濟上評價之侵害，是名譽權廣義言之，應包括信用
    權在內，故對法人商譽之侵害，倘足以毀損其名譽及營業信用，亦得允許法人請
    求非財產上之損害賠償（參照最高法院著有九十年度台上字第二一○九號判決）
    。原告主張受有六十萬元之非財產上損害，無非係以與嶸騏公司及通航公司交易
    之預估利潤為依據（見本院卷第五十六頁明細表）。本院審酌證人甲○○之證稱
    ：「（問：與原告公司往來的金額大約多少？）從幾千元到十多萬元的都有。」
    、證人張敬良之證詞：「（問：原告公司以前是否有訂過十五萬元以上的貨？）
    單一案件十五萬元以上沒有。」、「（問：原告公司之前往來的交易多少？）大
    約十萬元上下。」等情，認原告平時單次交易金額與其提出之明細表所載利潤即
    高達六十萬元，實有落差。再者，雖因支票退票而使廠商將交易條件改為現金交
    易，然原告並未完全失去交易機會，及考量本件支票雖於九十一年十二月五日退
    票，被告隨即於同月十六日發函台灣票據交換所，該所於九十一年十二月二十三
    日即將退票紀錄註銷，退票期間不過二週餘，且原告事後尚有正常行使支票等一
    切情狀，認原告請求被告賠償本件所受之非財產上損害應以五萬元為限。原告逾
    此範圍之請求，即無從准許。至於原告請求被告應登報道歉等情，本院認前述賠
    償金之給付業已相當，足以填補原告所受之損害，並無登報道歉之必要，故此部
    分之請求，亦礙難許之。
七、綜上所述，被告違反兩造間電話語音轉帳之約定，導致原告系爭二紙支票退票，
    而受有商譽、信用上之損害，從而，原告依民法第二百二十七條之一規定，請求
    被告給付五萬元之非財產上之損害賠償及自起訴狀繕本送達翌日即九十二年一月
    三十日起至清償日止，按年息百分之五計算之利息，為有理由，應予准許，逾此
    範圍之請求，為無理由，應予駁回。
八、假執行之宣告：本件原告勝訴部分，所命給付之金額未逾五十萬元，依民事訴訟
    法第三百八十九條第一項第五款之規定，應依職權宣告假執行。又被告陳明願供
    擔保請准宣告免為假執行，核無不合，爰酌定相當擔保金額，予以准許。至原告
    敗訴部分，其假執行之聲請，已失所附麗，應予駁回。
九、本件事證已臻明確，兩造其餘攻擊防禦方法及舉證，核與判決無影響，爰不另一
    一論述，併此敘明。
十、訴訟費用負擔之依據：民事訴訟法第七十九條。
中　　　華　　　民　　　國　　九十三　　年　　　六　　　月　　 三十 　　日
                          民事第五庭審判長法  官    吳青蓉
                                          法  官    吳素勤
                                          法  官    紀文惠
右為正本係照原本作成
如對本判決上訴須於判決送達後二十日內向本院提出上訴狀
中　　　華　　　民　　　國　　九十三　　年　　　七　　　月　　   一 　　日
                                          書記官    袁以明
附錄
民事訴訟法第三百九十二條
法院得宣告非經原告預供擔保，不得為假執行。
法院得依聲請或依職權，宣告被告預供擔保，或將請求標的物提存而免為假執行。
依前項規定預供擔保或提存而免為假執行，應於執行標的物拍定、變賣或物之交付前
為之。
